臺灣桃園地方法院民事簡易判決
109年度桃簡字第2222號
原      告  花旗(台灣)商業銀行股份有限公司


法定代理人  莫兆鴻  


訴訟代理人  莊世暐  
            黃麗蓉  
            鄭崇君  
            蕭育涵律師
被      告  曾力忠  
兼  訴  訟
代  理  人  曾憲璋  
            曾憲明  
被      告  吳綠治  
            曾亦榕  
            曾力坤  
上列當事人間請求撤銷遺產分割登記事件，本院於民國111年4月
20日言詞辯論終結，判決如下：
    主      文
一、原告之訴駁回。
二、訴訟費用由原告負擔。
    事實及理由
壹、程序部分：
一、按簡易訴訟之訴狀送達後，原告不得將原訴變更或追加他訴
    ，但該訴訟標的對於數人必須合一確定時，追加其原非當事
    人之人為當事人者，不在此限。又不變更訴訟標的，而補充
    或更正事實上或法律上之陳述者，非為訴之變更或追加，民
    事訴訟法第436 條第2 項適用第255 條第1 項但書第5 款、
    第256 條定有明文。經查，原告起訴時聲明：「㈠被告曾憲
    章等就被繼承人曾敦蓀遺如附表一所示不動產，於民國100
    年8月2日所為分割協議契約之債權行為，及於100年8月2日
    所為分割協議所有權之物權登記行為，均應予撤銷。㈡被告
    曾○○應將前項不動產，於100年8月2日以分割繼承為原因，
    由桃園市八德地政事務所以收件字號：100年德資字第09167
    0號所為之所有權移轉登記應予塗銷，並回復登記為被繼承
    人曾敦蓀之全體繼承人公同共有」（見本院卷第4頁），後
    於110年5月11日具狀追加被告曾力忠、吳綠治、曾亦榕、曾
    力坤、曾憲明，並於111年1月24日具狀變更聲明為：「㈠被
    告曾憲章等就被繼承人曾敦蓀遺如附表二所示之遺產（下稱
    系爭遺產），於100年7月8日所為分割協議契約之債權行為
    ，及於100年8月2日所為分割協議所有權之物權登記行為，
    均應予撤銷。㈡被告曾力忠應將如附表二編號1至5所示不動
    產（下稱系爭不動產），於100年8月2日以分割繼承為原因
    ，由桃園市八德地政事務所以收件字號：100年德資字第091
    670號所為之所有權移轉登記應予塗銷，並回復登記為被繼
    承人曾敦蓀之全體繼承人公同共有」（見本院卷第87、98、
    152頁）。經核就追加被告曾力忠、吳綠治、曾亦榕、曾力
    坤、曾憲明部分，係因本件撤銷系爭遺產分割協議及塗銷登
    記之意思表示，對被告曾力忠、吳綠治、曾亦榕、曾力坤、
    曾憲明有合一確定之必要；就變更後聲明部分，則屬更正應
    受判決事項之聲明，依上揭規定，均應准許。
二、被告曾憲璋、吳綠治、曾亦榕、曾力坤經合法通知，無正當
    理由而未於言詞辯論期日到場，且核無民事訴訟法第386 條
    所列各款情形，爰依民事訴訟法第436條第2項、第385條第1
    項前段之規定，依原告之聲請（見本院卷第188頁），由其
    一造辯論而為判決。
貳、實體部分：　　
一、原告主張：被告曾憲璋積欠原告新臺幣（下同）197,464元
    及利息未為清償，原告前已取得本院95年度促字第43555號
    支付命令及確定證明書，經聲請強制執行無效果後，福建金
    門地方法院遂核發106年度司執字第3306號債權憑證。而被
    告依法均為被繼承人曾敦蓀之繼承人，且均未拋棄繼承，則
    曾敦蓀所遺系爭遺產，即為被告公同共有。詎被告為免遭原
    告追討上開債務，竟於100年7月8日就系爭遺產為遺產分割
    協議（下稱系爭遺產分割協議），約定僅由被告曾力忠繼承
    系爭遺產，並於100年8月2日就系爭不動產辦理分割繼承登
    記，則被告此舉無異係以協議分割繼承之方式，無償將曾憲
    璋就系爭遺產之公同共有權利，無償贈與曾力忠，顯已害及
    原告之債權，原告自得依法訴請撤銷之。爰依民法第244條
    之規定，提起本件訴訟等語，並聲明：如上開變更後之聲明
    ㈠、㈡。
二、被告答辯：
  ㈠被告曾憲璋雖經合法通知而未於111年4月20日言詞辯論期日
    到場，然其先前有以言詞為答辯，且被告曾憲璋、曾力忠及
    曾憲明均以：曾敦蓀於94年間動脊椎手術後，行動及生活均
    需他人照料，而曾憲章長年在國外而未曾寄送任何費用返家
    ，曾力坤等人則因上班等因素而無法照料曾敦蓀，故曾敦蓀
    自術後即搬至臺中與斯時自行開業之曾力忠同住，由曾力忠
    負責扶養及照顧曾敦蓀之生活起居，且曾力忠還負責照護自
    小聾啞的雙胞胎弟弟，曾力忠亦因此放下餐廳之工作，直至
    曾敦蓀100年1月9日過世前，曾敦蓀之生活費用、醫療費用
    等均係由曾力忠自行支應，其餘兄弟姊妹僅年節會包紅包與
    曾敦蓀，故曾敦蓀生前即指示由曾力忠繼承系爭遺產，曾敦
    蓀去世後之喪葬費用亦係由曾力忠支付，因此，大家才同意
    系爭遺產均由曾力忠繼承等語，並聲明：原告之訴駁回。
  ㈡被告吳綠治、曾亦榕、曾力坤經合法通知，未於言詞辯論期
    日到場，亦未提出書狀作何聲明或陳述。
三、本院得心證之理由：
  ㈠原告主張曾憲璋積欠上開債務未為清償，而被告均為曾敦蓀
    之繼承人，且均未拋棄繼承，嗣於100年7月2日就曾敦蓀所
    遺之系爭遺產為系爭遺產分割協議，將系爭遺產分由曾力忠
    取得，並就系爭不動產部分於100年8月2日辦理分割繼承登
    記等情，有福建金門地方法院債權憑證、土地登記第二類謄
    本、建物登記第二類謄本、桃園市地籍異動索引、土地登記
    公務用謄本、建物登記公務用謄本、土地登記申請書、繼承
    系統表、遺產分割協議、財政部臺灣省北區國稅局遺產稅免
    稅證明書、本院民事科查詢簡答表等（見本院卷第9至11頁
    、第13至18頁、第41至77頁、第82至83頁）附卷可參，曾憲
    璋、曾力忠及曾憲明對此亦未爭執，而吳綠治、曾亦榕、曾
    力坤已於相當時期受合法通知，猶於言詞辯論期日不到場，
    亦未提出準備書狀予以爭執，是依民事訴訟法第436條第2項
    適用第280條第3項準用第1項規定，應認吳綠治、曾亦榕、
    曾力坤就原告上開主張之事實視同自認，是本院綜合本件調
    查證據之結果及全辯論意旨，堪信原告之前開主張為真實。
  ㈡按債務人所為之無償行為，有害及債權者，債權人得聲請法
    院撤銷之；債權人依第1項或第2項之規定聲請法院撤銷時，
    得並聲請命受益人或轉得人回復原狀，民法第244條第1項、
    第4項分別定有明文。又債權人得依民法第244條之規定行使
    撤銷權者，以債務人所為非以其人格上之法益為基礎之財產
    上之行為為限，若單純係財產利益之拒絕，如贈與要約之拒
    絕，第三人承擔債務之拒絕，繼承抑或是遺贈之拋棄，自不
    許債權人撤銷之（最高法院69年度台上字第1271號裁判要旨
    參照）。而遺產分割協議，本質上既係繼承人間基於繼承人
    之身分，就繼承遺產如何分配所為之協議，繼承人於分割遺
    產時，除需要考量被繼承人之生前意願、繼承人對被繼承人
    之貢獻（有無扶養之事實、生前之照顧）外，另須衡酌家族
    成員間感情、自主生活程度、祭祀承擔義務等諸多因素，尚
    難與一般財產上之債權行為等同視之，是債務人依遺產分割
    協議而拒絕取得財產利益之行為，既與親屬間之人格法益高
    度相關，核其性質應屬繼承人以人格法益為基礎之財產上行
    為，與民法第244 條規定所得撤銷之標的有間。況債權人評
    估是否貸予債務人款項及放貸額度時，所評估者僅係債務人
    本身之資力，實無可能就債務人日後可能繼承被繼承人資力
    併予評估，債務人亦係以其一般財產，就其債務之履行，負
    其責任，且民法第244條規定債權人得行使撤銷權之立法目
    的，應在於保全債務人「原有」之清償能力（即責任財產）
    ，而非以增加債務人之清償力為目的，故債權人對於債務人
    取得遺產之期待，難認有保護之必要。
  ㈢本件被告以系爭遺產分割協議由曾力忠繼承取得系爭遺產之
    所有權，且曾憲璋未就系爭遺產主張權利，應屬以其人格法
    益為基礎之財產上行為，且該協議依法亦不得為民法之撤銷
    訴權行使標的。至原告雖主張被告均未拋棄繼承，本於繼承
    對於系爭遺產全部為公同共有，該公同共有權，已喪失人格
    法益性質，而為財產權，倘全部遺產協議分割歸由其他繼承
    人取得，對於未分割取得遺產之該繼承人而言，形式上係無
    償行為，倘害及債權人之債權實現，債權人應得提起撤銷訴
    訟，亦即遺產分割協議亦得為民法第244條第1項撤銷之標的
    云云（見本院卷第153至154頁）。惟民法第244條所規定之
    撤銷訴權，僅得訴請撤銷債務人之行為，倘債務人行為與他
    人共同為之，亦僅該債務人之行為得單獨分離者，始得訴請
    撤銷，有最高法院82年度台上字第1355號判決可參。又曾憲
    璋固自被繼承人曾敦蓀死亡時起公同共有系爭遺產，惟此公
    同共有源自繼承法律關係，較諸一般因法律行為成立之公同
    共有，具有濃厚之身分屬性，而衡諸社會生活常情，遺產之
    分配往往考量被繼承人生前意願、繼承人對被繼承人之貢獻
    （有無扶養之事實）等諸多因素，始達成遺產分割協議。經
    查，被繼承人曾敦蓀於94年接受脊椎手術失敗後至100年1月
    9日過世間，均與曾力忠同住，而由曾力忠負責扶養及照料
    其生活起居乙情，有證明書2紙（見本院卷第189至190頁）
    在卷可稽，復為原告所不爭執（見本院卷第188頁），是曾
    憲璋、曾力忠及曾憲明辯稱曾敦蓀生前術後生活均係由曾力
    忠負責照顧等語，尚屬可信。復參酌曾力忠提出之免用統一
    發票收據、大亞禮儀治喪合約書（見本院卷第164至165頁）
    ，足見曾敦蓀死後之喪葬禮儀等費用支出亦均係由曾力忠支
    應；再參以系爭遺產分割協議係於100年7月8日即作成，且
    所有繼承人皆同意系爭遺產由曾力忠繼承，而系爭不動產亦
    均僅為1/7之持份，價值尚非甚鉅，堪認被告抗辯系爭遺產
    分割與對曾敦蓀生前之照顧與扶養等費用間具有對價關係等
    語，應非子虛。則原告主張系爭遺產分割行為係無償行為云
    云，尚難採信。況縱認系爭遺產分割協議由曾力忠繼承取得
    系爭遺產之所有權，對於未分割取得遺產之曾憲璋而言，形
    式上係無償行為，然系爭遺產分割協議既係經全體繼承人同
    意而作成，基於家族成員間感情、孝道、人倫等人格法益行
    為，性質上為多數繼承人之共同行為，而非僅單一債務人之
    無償贈與行為，實無從將債務人之行為從中單獨分離，解釋
    上應係不容許債權人依民法第244條規定行使撤銷權；遑論
    除曾憲璋外，其餘被告與原告間並無債權債務關係，如依原
    告之聲明，其餘被告之行為亦一併撤銷，實有逾越民法第24
    4條規定保障債權人範圍之虞，亦難論公允，自難為有利原
    告之認定。
四、綜上所述，原告依民法第244條之規定，請求：㈠被告曾憲章
    等就被繼承人曾敦蓀所遺系爭遺產，於100年7月8日所為分
    割協議契約之債權行為，及於100年8月2日所為分割協議所
    有權之物權登記行為，均應予撤銷。㈡被告曾力忠應將系爭
    不動產，於100年8月2日以分割繼承為原因，由桃園市八德
    地政事務所以收件字號：100年德資字第091670號所為之所
    有權移轉登記應予塗銷，並回復登記為被繼承人曾敦蓀之全
    體繼承人公同共有，為無理由，應予駁回。
五、本件事證已臻明確，兩造其餘陳述及所提證據，經核與判決
    結果並無影響，爰不逐一論述，併此敘明。
六、訴訟費用負擔之依據：民事訴訟法第78條。
中　　華　　民　　國　　111 　年　　5 　　月　　6 　　日
                  桃園簡易庭  法  官  顏嘉漢
以上為正本係照原本作成。
如不服本判決，應於送達後20日內，向本院提出上訴狀並表明上
訴理由，如於本判決宣示後送達前提起上訴者，應於判決送達後
20日內補提上訴理由書（須附繕本）。
如委任律師提起上訴者，應一併繳納上訴審裁判費。   
中　　華　　民　　國　　111 　年　　5 　　月　　6 　　日
                              書記官  楊上毅
附表一：
編號 不動產區段 地號/建號 面積（平方公尺） 1 桃園市八德區大成段 231地號 62.86 2 桃園市○○區○○段○○○號碼：桃園市○○區○○路00巷00號） 447建號 總面積：105.86 

附表二：
編號 不動產區段 地號/建號 面積（平方公尺） 權利範圍 1 桃園市八德區大成段 231地號 62.86 1/7 2 桃園市○○區○○段○○○號碼：桃園市○○區○○路00巷00號） 447建號 總面積：105.86 1/7 3 桃園市八德區大成段 228地號 36.89 1/7 4 桃園市八德區大成段 229地號 30.65 1/7 5 桃園市八德區大成段 230地號 5.73 1/7